【裁判字號】    98,訴,265
【裁判日期】    981209
【裁判案由】    返還買賣價金
【裁判全文】
臺灣屏東地方法院民事判決               98年度訴字第265號
原      告  戊○○
訴訟代理人  邱芬凌律師
被      告  丙○○
訴訟代理人  丁○○
上列當事人間請求給付返還買賣價金事件，本院於民國98年11月
25日言詞辯論終結，判決如下：
    主  文
被告應給付原告新臺幣壹佰壹拾貳萬元，及自民國九十八年四月
八日起至清償日止，按週年利率百分之五計算之利息。
訴訟費用由被告負擔。
本判決於原告以新臺幣參拾柒萬元供擔保後得假執行；但被告如
於執行標的物拍定或變賣前，以新臺幣壹佰壹拾貳萬元為原告供
擔保得免為假執行。
    事實及理由
一、按訴狀送達後，原告不得將原訴變更或追加他訴。但擴張或
    減縮應受判決事項之聲明者，不在此限，民事訴訟法第255
    條第1 項第3 款定有明文。本件原告起訴原聲明請求被告應
    給付原告新臺幣（下同）1,000,000 元，及自起訴狀繕本送
    達翌日起至清償日止，按週年利率百分之5 計算之利息，嗣
    於訴訟進行中，變更聲明為被告應給付原告1,120,000 元，
    及自起訴狀繕本送達被告之翌日起至清償日止，按週年利率
    百分之5 計算之利息，依上開法條規定，核屬擴張應受判決
    事項之聲明，應予准許。
二、原告主張：
（一）兩造前於民國（下同）97年8 月10日就坐落屏東縣獅子鄉
    ○○段302 地號土地面積1300平方公尺，1300分之1200土地
   （ 下稱系爭土地）訂立不動產買賣契約書，土地買賣價金90
    7,500 元，原告並依約給付買賣價款，付款情形為97年8 月
    10日80,000元、97年9 月15日280, 000元、97年9 月15日20
     0, 000 元，共計560,000 元。詎於訂約後發現系爭土地上
    尚有其他第三人占用地上建物，兩造另為約定「97年9 月10
    日雙方協議後同意訂立加增契約內容，雙方約定地上建物由
    賣方丙○○承諾於97年12月10日三個月內搬遷所有地上物」
    ，而期限屆至上開建物未依約遷讓，所有權移轉登記亦遲無
    法移轉，被告明顯違約，依兩造合約第9 條約定「雙方除不
    可抗力之事由外，賣方若屆時未能依約履行，除退還向買方
    所收之價款外，應再支付所收到之價款相等金額（乙）倍之
    違約金予買方」，為此以本起訴狀繕本送達為解除契約之意
    思表示，並依259 條及合約第9 條約定請求被告返還買賣價
    金及給付違約金。
（二）兩造所以訂有附約，係因原告於97年9 月10日第二次付款
    時發現有第三人無權占用情事，原告拒付款項，而被告之代
    理人丁○○同意加訂附約，並同意於97年12月10日前將地上
    物搬遷清楚，於當日取得二十八萬元支票乙紙，於97年9 月
    15日兌現，被告於97年9 月19日將土地移轉予其子女丁○○
    名下，並先設定三百萬元之抵押權給原告，有土地登記簿謄
    本可憑。詎於97年12月10日期間屆至，被告仍無法將土地地
    上物除去，有被告對訴外人陳雷之告訴狀可憑，原告無奈而
    依法解除兩造合約。
（三）以上有原告提出之系爭土地買賣契約書、土地登記謄本、
    系爭土地附約影本各乙份等為證。並聲明：1 、被告應給付
    原告1, 120,000元，及自起訴狀繕本送達翌日起按週年利率
    百分之5 計算之利息。2 、願供擔保請准為假執行宣告。
三、被告抗辯：
（一）被告對於原告主張兩造於97年8 月10日就系爭土地訂立不
    動產買賣契約書，並已收取價款560,000 元，並不爭執；惟
    原告主張兩造另為約定「97年9 月10日雙方協議後同意訂立
    加增契約內容，雙方約定地上建物由賣方丙○○承諾於97年
    12 月10 日三個月內搬遷所有地上物」乙節，被告否認之。
    因被告只委託兒子丁○○收錢，並未授權丁○○訂立附約，
    且該附約並無被告之簽名或蓋章，亦未蓋有騎縫章，難認該
    附約為被告同意所訂立。
（二）系爭土地因屬原住民保留地，故雙方約定系爭土地由原告
    買受後，須登記予原告指定之具有原住民身份之人，此由系
    爭買賣契約第8 條第7 項約定：「本件買賣因借名登記，登
    記名義人需無條件配合辦理抵押權設定」等語足憑。是原告
    迄未指定具有原住民身份之人以辦理移轉登記，則被告自無
    法移轉過戶。本件係因原告之故而無法移轉所有權，非被告
    違約所致。
（三）聲明：1 、原告之訴駁回。2 、如受不利判決，被告願供
    擔保請准宣告免為假執行。
四、兩造不爭執之事實：
（一）兩造不爭執之事實：
（一）兩造於97年8月10日訂立系爭土地之不動產買賣契約。
（二）訂約時及附約包括事後領錢及辦理登記等事項時，被告之
      子丁○○均出面處理。
（三）被告收受部分價款560,000萬元。
（四）系爭土地經被告於97年9 月19日移轉予其子丁○○名下，
      並先設定三百萬元之抵押權給原告。
五、兩造爭執之事項
（一）兩造有無訂立系爭土地買賣之附約？其效力為何？
（二）原告依買賣契約之法律關係訴請被告給付1,120,000 元，
      是否有理？
六、本院之判斷：
（一）原告主張兩造於97年8 月10日就系爭土地訂立不動產買賣
    契約書，土地買賣價金90 7,500元，原告並依約給付買賣價
    款予被告，付款情形為97年8 月10日80,000元、97年9 月15
    日280, 000元、97年9 月15日20 0, 000 元，共計560,000
    元。又系爭土地經被告依約於97年9 月19日移轉予被告之子
    丁○○名下，並先設定三百萬元之抵押權給原告之事實，有
    原告提出之系爭土地登記登記謄本、不動產買賣契約書影本
    各乙份附卷可稽，並為被告所不爭執，堪信為真實。
（二）茲就上開兩造協議簡化之爭執事項，分別審酌如下：
 1、兩造有無訂立系爭土地買賣之附約？其效力為何？
  (1)按由自己行為表示以代理權授與他人或知他人表示為其代理
    人而不為反對之表示者，對於第三人應負授權人之責任。但
    第三人明知其無代理權或可得而知者，不在此限，民法第16
    9 條定有明文。是以本人應負表見代理之責任，必須於該當
    法律行為發生前或後，有表見之事實存在，且該第三人係善
    意無過失者，始足當之。是故，關於由自己之行為表示以代
    理權授與他人者，對於第三人應負授權人之責任，原以本人
    有使第三人信為以代理權授與他人之行為，為保護代理交易
    之安全起見，有使本人負相當責任之必要而設，故本人就他
    人以其名義與第三人所為之代理行為應負授權人之責任者，
    須以他人所為之代理行為，係在其曾經表示授與他人代理權
    之範圍內，為其前提要件（參見最高法院93年台上字第2196
    號、96年台上字第1051號），合先敘明。
  (2)被告雖否認同意簽立附約；惟查兩造所以訂有附約，係因
    原告於97年9 月10日第二次付款時發現有第三人無權占用情
    事，原告拒付款項，而被告之子即代理人丁○○同意加訂附
    約，兩造於附約約定「97年9 月10日雙方協議後同意訂立加
    增契約內容，雙方約定地上建物由賣方丙○○承諾於97年12
    月10日三個月內搬遷所有地上物」等情，有原告提出之附約
    及地籍圖謄本影本為證。系爭不動產買賣契約書土地標示
    買賣範圍1300／1200，原本保留100 平方公尺（1300／100
    ）未出售，第二次付款金額42萬元。嗣因以附約「買賣方
    約定另剩餘面積1300／1200平方公尺，金額新台幣柒萬伍仟
    元正，由買方承買‧‧‧」，原告始於第二次付款48萬元（
    比原約多6 萬元），而被告及其子丁○○均已承認確由丁○○收取48萬元。再從附約之地籍圖謄本除蓋有兩造印章外，
    並同時蓋有丁○○之印章之情以觀，顯見原告係因相信被告
    之子丁○○有受被告委託簽立附約，才願多付與100 平方公
    尺相當之款。足證被告除收款外，對於本約以後之附約應有
    授權其子丁○○代理簽立。受託辦理系爭土地買賣契約事
    宜之代書乙○○到庭結稱：「因為簽約（本約）時被告丙○○說她不識字，只會簽名，所以所有的事情都由她兒子（丁○○）處理，事後也用被告丙○○的印鑑章，且都是由她兒
    子親自拿過來我辦公室給我。」「訂本約時，被告母子都有
    在場，而且被告也同意由她兒子來處理本件買賣契約事宜。
    」「8 萬元是簽約時給付，至於28萬元、20萬元的支票是在
    97年9 月10日附約寫完之後才由原告交給被告之子丁○○收
    受，並已兌現。」「兩造就當場講好續約（附約）內容並由
    我書寫。被告方面都是由被告丙○○之子丁○○代為處理。
    」「訂本約時，被告曾有表示訂約事宜均委由她兒子處理，
    所以續約時我就沒有問被告。」「契約（本約）成立後，我
    都是通知被告之子丁○○。」，並稱：伊係在原告及被告之
    子丁○○協議後代為在地籍圖後面書寫附約各等語（見卷第
    43 、44 頁），足見被告應有授權其子丁○○簽訂附約。
    被告之子丁○○證稱：伊曾告知過原告之員工甲○○其阿姨
    占用系爭土地的問題，續約時被告沒有在場，當時伊有在場
    。伊知道附約是代書（乙○○）寫的，原告的員工甲○○也
    在場等語（見卷第66、55頁）。次據甲○○到庭證稱：原告
    有委託伊處理系爭土地買賣事宜。訂立本約時伊有在場，訂
    立附約時，代書有唸附約內容給被告之子丁○○聽，伊等有
    討論，本來只要給他一個月（指搬遷第三人在占用系爭土地
    之地上建物），後來改成三個月，一個月是原告提出的，三
    個月是被告之子丁○○提出。當天訂附約時，也有討論到連
    同沒有賣的10 0平方公尺也要賣掉，有經過丁○○的同意等
    語（見卷第82、83頁），足證附約之內容與事實相符，且附
    約內容確經原告與被告之子丁○○討論同意後簽約，並加附
    整筆土地之款，依民法第169 條表見代理規定，在客觀上已
    足令原告相信被告之子丁○○是經其授權處理包含附約在內
    之後續買賣事宜。
  (3)綜上所述，兩造於訂立本約後，續訂附約書寫於本約之後，
    足認附約之內容已為契約之一部分，兩造自應同受系爭土地
    買賣契約之拘束，
 2、原告依買賣契約之法律關係訴請被告給付1,120,000 元，是
    否有理？
  (1)按契約解除後，當事人雙方互負回復原狀義務，除法律另有
    規定或契約另有訂定外，由他方受領之給付物應返還之；解
    除權之行使，不妨礙損害賠償之請求；當事人得約定債務人
    於債務不履行時，應支付違約金；違約金，除當事人另有訂
    定外，視為因不履行而生損害之賠償總額，民法第259 條第
    1 款、第260 條、第250 條分別定有明文。查系爭土地買賣
    契約書第9 條約定：「「雙方除不可抗力之事由外，賣方若
    屆時未能依約履行，除退還向買方所收之價款外，應再支付
    所收到之價款相等金額（乙）倍之違約金予買方」。次查本
    件附約既為系爭土地買賣契約之一部分，而被告又未依約於
    約定期限內搬遷系爭土地上第三人占用之建物，顯已違約，
    依上開法條及系爭契約之規定，原告自得訴請被告返還已付
    價金及給付違約金與法定利息。
  (2)從而，原告本於契約之法律關係，訴請被告應給付原告1,12
    0,00 0元，及自起訴狀繕本送達翌日（98年4 月8 日）起按
    週年利率百分之5 計算之利息，為有理由，應予准許。又原
    告陳明願供擔保，聲請宣告假執行，被告亦陳明如受不利判
    決，願供擔保請准宣告免為假執行，互核其聲請均無不合，
    爰分別酌定相當擔保金額准許之。
七、本件事證已臻明確，兩造其餘主張、陳述及立證方法，經核
    於判決不生影響，爰不逐一論述，附此敘明。
八、結論：原告之訴為有理由，依民事訴訟法第78條、第390 條
    第2 項、第392 條第2 項，判決如主文。
中    華    民    國    98    年    12    月    9     日
                  民事第二庭    法  官  胡晏彰
正本係照原本作成。
如對判決上訴，須於判決送達後廿日內向本院提出上訴狀，其未
表明上訴理由者，應於提出上訴後二十日內向本院補提理由書狀
（均須按他造當事人之人數附繕本）。
中    華    民    國    98    年    12    月    9     日
                                書記官  郭松菊


司法院資訊處製作；財團法人民間司法改革基金會備份。
